【裁判字號】    98,易,270
【裁判日期】    981013
【裁判案由】    竊佔
【裁判全文】
臺灣基隆地方法院刑事判決               98年度易字第270號
公  訴  人  臺灣基隆地方法院檢察署檢察官
被      告  乙○○
選任辯護人  陳慶尚律師
被      告  己○○
上列被告因竊佔案件，經檢察官提起公訴（97年度偵字第4118號
），本院判決如下：
    主  文
乙○○意圖為自己不法之利益，而竊佔他人之不動產，處拘役肆
拾日，如易科罰金，以銀元佰元即新台幣玖佰元折算壹日，減
為拘役貳拾日，如易科罰金，以銀元佰元即新台幣玖佰元折算
壹日，緩刑貳年。
己○○意圖為自己不法之利益，而竊佔他人之不動產，處拘役
拾日，如易科罰金，以新台幣壹仟元折算壹日，緩刑貳年。
    事  實
一、乙○○係吳豐裕之妻，於民國83年間，以吳豐裕之名義購買
    門牌為臺北縣萬里鄉○○路18號D 棟3 號1 樓房屋（當時為
    預售屋，下稱系爭房屋A ），所屬公寓大廈名稱為「太平洋
    翡翠灣」。乙○○明知系爭房屋A 前方之中庭係屬「太平洋
    翡翠灣」全體區分所有權人共有之法定保留地，竟意圖為自
    己不法之利益，未經全體區分所有權人之同意，於93年3 月
    間，將在上開中庭搭建涼亭而竊佔之（佔用情形，詳如太平
    洋翡翠灣一樓平面圖）。己○○係戊○○之父，於88年間，
    以戊○○之名義購買門牌為臺北縣萬里鄉○○路18號D 棟2
    號1 樓房屋（下稱系爭房屋B ），所屬公寓大廈名稱亦為「
    太平洋翡翠灣」。己○○明知系爭房屋B 前方之中庭係屬「
    太平洋翡翠灣」全體區分所有權人共有之法定保留地，竟意
    圖為自己不法之利益，未經全體區分所有權人之同意，於97
    年3 月間，將在上開中庭搭建涼亭而竊佔之（佔用情形，詳
    如太平洋翡翠灣一樓平面圖）。嗣經其他區分所有權人發現
    ，而報警處理。
二、案經被害人丁○○訴由臺北縣警察局金山分局報告臺灣基隆
    地方法院檢察署檢察官偵查起訴。
    理  由
一、上開事實，業經被告乙○○、己○○於本院審理時坦承無訛
    ，復經證人甲○○證述在卷，並有台北縣汐止地政事務所土
    地所有權狀、建物所有權狀、現場照片、太平洋建設股份有
    限公司97年11月7 日、97年12月5 日函暨附件、太平洋翡翠
    灣摘星樓（D 區）房地買賣契約書、住戶委託管理切結書、
    交換房屋協議書、裝潢施工申請流程圖、房屋買賣協議書、
    華僑銀行綜合對帳單附卷供參，足認被告乙○○、己○○之
    自白與事實相符，事證明確，被告乙○○、己○○之犯行均
    堪認定。
二、論罪科刑：
  (一)按行為後法律有變更者，適用行為時之法律，但行為後之法
    律有利於行為人者，適用最有利於行為人之法律，刑法第2
    條第1 項定有明文，故除法律另有特別規定者外，對於新舊
    法之比較適用，應採從舊從輕之原則為之；又按就修正前、
    後之規定比較適用時，應就罪刑有關之共犯、未遂犯、想像
    競合犯、累犯加重、自首減輕暨其他法定加減原因與加減例
    等一切情形，綜其全部罪刑之結果，而為比較（最高法院95
    年度第8 次刑事庭會議決議參照）。次者，刑法於94年2 月
    2 日修正公布，並自95年7 月1 日起施行，且相關法律亦配
    合修正，本案被告乙○○犯罪後，法律已為修正，若涉及法
    律變更，即應為新舊法之比較適用。經查：刑法第320 條規
    定：「意圖為自己或第三人不法之所有，而竊取他人之動產
    者，為竊盜罪，處5 年以下有期徒刑、拘役或5 百元以下罰
    金。意圖為自己或第三人不法之利益，而竊佔他人之不動產
    者，依前項規定處斷。」依據罰金罰鍰提高標準條例第1 條
    前段之規定：「依法應處罰金、罰鍰者，就其原定數額得提
    高為2 倍至10倍。」及修正前刑法第33條第5 款規定：「罰
    金：1 元以上。」等規定，刑法第320 條第2 項規定之罰金
    刑上限經提高10倍後，為銀元5,000 元、下限為銀元1 元，
    經以1 比3 之比例折算後，該條所定罰金刑之上限為新台幣
    1 萬5,000 元、下限為新台幣3 元；而依據95年6 月14日增
    訂公布之刑法施行法第1 條之1 前段規定：「中華民國94年
    1 月7 日刑法修正施行後，刑法分則編所定罰金之貨幣單位
    為新台幣。94年1 月7 日刑法修正時，刑法分則編未修正之
    條文定有罰金者，自94年1 月7 日刑法修正施行後，就其數
    額提高為30倍。」及修正後刑法第33條第5 款規定：「罰金
    ：新台幣1 千元以上，以百元計算之。」等規定，刑法第32
    0 條第2 項規定之罰金上限為新台幣1 萬5, 000元，下限為
    新台幣1,000 元，經比較新舊法之結果，刑法第320 條第2
    項所定之罰金上限雖均為新台幣1 萬5,000 元，惟關於罰金
    刑之下限，依舊法之規定為新台幣3 元，而依新法之規定則
    為新台幣1,000 元，是以，新法對於乙○○並無較為有利之
    情形。綜上，本案被告乙○○犯罪後，法律雖已變更，然經
    綜合比較之結果，修正前刑法關於罰金刑最低金額之規定，
    對於被告乙○○並無不利，依據前揭刑法第2 條第1 項前段
    之規定，對於被告乙○○所為犯行，應依行為時之法律即修
    正前之刑法予以論罪科刑。
  (二)核被告乙○○、己○○所為，均係犯刑法第320 條第2 項之
    竊佔罪。被告乙○○及己○○分別利用不知情之工人在前揭
    土地上搭建上開建物，以遂行竊佔犯行，均為間接正犯。
  (三)爰審酌被告乙○○及己○○未經未經全體區分所有權人之同
    意，擅自佔用全體區分所有權人共有之法定保留地，所為顯
    未尊重他人，惟被告乙○○、己○○佔用土地之面積非廣，
    且於本院審理時均坦承犯行，犯後態度良好等一切情狀，分
    別量處如主文所示之刑，並就己○○部分諭知如主文所示易
    科罰金之折算標準。另被告乙○○行為後，刑法第41條第1
    項關於易科罰金之折算標準業經修正，然修正前刑法第41條
    第1 項規定：「犯最重本刑為5 年以下有期徒刑以下之刑之
    罪，而受6 個月以下有期徒刑或拘役之宣告，因身體、教育
    、職業、家庭之關係或其他正當事由，執行顯有困難者，得
    以1 元以上3 元以下折算1 日，易科罰金。但確因不執行所
    宣告之刑，難收矯正之效或難以維持法秩序者，不在此限。
    」另依95年5 月17日修正刪除前罰金罰鍰提高標準條例第2
    條前段規定：「依刑法第41條易科罰金或第42條第2 項易服
    勞役者，均就其原定數額提高為1 百倍折算1 日。」亦即易
    科罰金之折算標準係以銀元100 元以上300 元以下折算1 日
    ，經以1 比3 之比例折算後，即係以新台幣300 元以上900
    元以下折算1 日；而修正後刑法第41條第1 項規定：「犯最
    重本刑為5 年以下有期徒刑以下之刑之罪，而受6 個月以下
    有期徒刑或拘役之宣告者，得以新台幣1 千元、2 千元或3
    千元折算1 日，易科罰金。但確因不執行所宣告之刑，難收
    矯正之效或難以維持法秩序者，不在此限。」亦即易科罰金
    之折算標準係以新台幣1,000 元、2,000 元或3,000 元折算
    1 日，足認法律業經變更，即有比較適用新舊法之必要，經
    比較新舊法之規定，舊法規定之折算標準對於被告乙○○自
    較有利，依據前揭刑法第2 條第1 項前段之規定，應依修正
    前刑法第41條第1 項前段之規定，分別諭知易科罰金之折算
    標準。
  (四)又按犯罪在96年4 月24日以前者，除中華民國96年罪犯減刑
    條例另有規定外，有期徒刑、拘役或罰金，減其刑期或金額
    2 分之1 ；次以，犯刑法第320 條之罪，經宣告逾有期徒刑
    1 年6 月之刑者，不予減刑；復以，依該減刑條例應減刑之
    罪，未經判決確定者，於裁判時，減其宣告刑，並應於判決
    主文同時諭知其宣告刑及減得之刑；另犯最重本刑為5 年以
    下有期徒刑以下之刑之罪，依本條例規定減為六月以下有期
    徒刑、拘役者，應於為減刑裁判時，併諭知易科罰金折算之
    標準，中華民國96年罪犯減刑條例第2 條第1 項第3 款、第
    3 條第1 項第15款第7 條、及第9 條分別定有明文。另按減
    刑後易科罰金或易服勞役之折算標準，仍宜照原標準定之（
    法院辦理96年減刑案件應行注意事項第16項可資參照）。本
    件被告乙○○所為前開犯行，雖係犯刑法第320 條之罪，然
    未經宣告逾有期徒刑1 年6 月之刑，與上開減刑條例第3條
    之規定不符，且其犯罪時間在96年4 月24日以前，合於減刑
    要件，復無該減刑條例所定不得減刑之事項，故應依上開減
    刑條例第2 條第1 項第3 款之規定分別予以減刑，並依據法
    院辦理96年減刑案件應行注意事項第16項之規定，依原定標
    準，均諭知易科罰金之折算標準。
  (五)刑法第74條關於緩刑之規定雖經修正，惟犯罪在新法施行前
    ，新法施行後，緩刑之宣告應適用修正後刑法第74條之規定
    ，毋庸再就修正前、後之規定為新舊法之比較適用（最高法
    院95年度第8 次刑事庭會議決議可資參照）。查被告乙○○
    、己○○前均未曾受有期徒刑以上刑之宣告，此有臺灣高等
    法院被告前案紀錄表各1 份附卷可稽，其等犯罪後已深知悔
    悟，本院認其經此教訓後，當知警惕，應無再犯之虞，因認
    其等所宣告之刑，以暫不執行為適當，併均予宣告緩刑2 年
    ，以勵來茲而啟自新。
據上論斷，應依刑事訴訟法第284 條之1 、第299 條第1 項前段
，刑法第2 條第1 項前段、第320 條第2 項、第74條第1 項第1
款、第41條第1 項前段，修正前刑法第41條第1 項前段，罰金罰
鍰提高標準條例第1 條前段條，修正前罰金罰鍰提高標準條例第
2 條，現行法規所定貨幣單位折算新台幣條例第2 條，刑法施行
法第1 條之1 ，中華民國96年罪犯減刑條例第2 條第1 項第3 款
、第7 條、第9 條，判決如主文。
本案經檢察官丙○○到庭執行職務。
中    華    民    國    98    年    10    月    13    日
                  刑事第三庭法    官  黃永定
以上正本證明與原本無異。
如不服本判決應於收受送達後10日內向本院提出上訴書狀，並應
敘述具體理由；其未敘述上訴理由者，應於上訴期間屆滿後20日
內向本院補提理由書（均須按他造當事人之人數附繕本）「切勿
逕送上級法院」。
中    華    民    國    98    年    10    月    13    日
                            書 記 官  劉珍珍
附錄所犯法條：
刑法第320條
I意圖為自己或第三人不法之所有，而竊取他人之動產者，為竊
  盜罪，處5 年以下有期徒刑、拘役或5 百元以下罰金。
II意圖為自己或第三人不法之利益，而竊佔他人之不動產者，依
  前項之規定處斷。
III前二項之未遂犯罰之。


司法院資訊處製作；財團法人民間司法改革基金會備份。
